【裁判字號】    88,重上,424
【裁判日期】    890704
【裁判案由】    履行契約等
【裁判全文】
臺灣高等法院民事判決  八十八年度重上字第四二四號
      上  訴  人    大享容器工業股份有限公司
                              .
      法定代理人    曾吳碧蓮  .
      訴訟代理人    黃國郎律師
      被上訴人      亞東工業氣體股份有限公司  設台北市○○○路○段七六號十
                              .
      法定代理人    楊明德      住台北市○○○路○段七六號十八樓之一
      訴訟代理人    陳長文律師
                    馮博生律師
                    徐誌鴻律師
      複  代理人    王  仲律師
右當事人間請求履行契約等事件，上訴人對於中華民國八十八年八月六日台灣新竹地
方法院八十七年度重訴字第一○五號第一審判決提起上訴，被上訴人為訴之追加，本
院判決如左：
    主      文
上訴駁回。
上訴人應再給付被上訴人新台幣壹仟壹佰肆拾萬元，及自民國八十九年六月二十一日
起至清償日止按年息百分之五計算之利息。
第二審及追加之訴訴訟費用由上訴人負擔。
    事      實
甲、上訴人方面：
一、聲明：求為判決：(一)原判決不利於上訴人部分廢棄。(二)右廢棄部分，被上訴人在
    第一審之訴及假執行之聲請均駁回。(三)被上訴人追加之訴駁回。
二、陳述：除與原判決記載相同者，茲引用之外，補稱：(一)被上訴人之原有竹北氣體
    工廠已運轉多年，隨時有當機故障大修停產之可能，而上訴人之全氧玻璃罩爐，
    氧氣之供應不能中斷，猶如科學園區之半導體工廠之電力供應一樣，否則損失慘
    重，絕非扣款及向第三人採購可以解決，況訂約前，被上訴人係因竹北現有之氣
    體工廠產能、產量不符合上訴人氧氣長期供應合約之需要，且為長期安全顧慮，
    所以上訴人才特別要求被上訴人須新建一座氧氣工廠，供應上訴人之需要，被上
    訴人允諾後，上訴人才簽約，而被上訴人迄未依約新建新廠，上訴人自無依約給
    付氧氣價款之義務。(二)被上訴人依約應新建氧氣工廠供應上訴人需求之氧氣，此
    乃兩造履行合約之特別重要條件，絕非被上訴人事後所能曲解可以由現有竹北氣
    體工廠代替供應，且縱被上訴人現有之竹北氣體工廠所生產之氧氣純度於簽約後
    三年三個月始檢測出有符合氧氣供應合約所約定之純度，亦不能證明簽約時及原
    判決所認定之八十五年十月十六日應付費之時起，能符合上訴人之需求，況其現
    有之竹北氣體工廠所生產之氧氣是否達九九．五百分比純度，與被上訴人依契約
    履行新建氧氣工廠之義務無關。
乙、被上訴人方面：
一、聲明：求為判決：(一)駁回上訴。(二)上訴人應再給付被上訴人新台幣（下同）一千
    一百四十萬元，及自追加聲明訴狀繕本送達翌日起至清償日止按年息百分之五計
    算之利息。
二、陳述：除與原判決記載相同者，茲引用之外，補稱：(一)倘上訴人若果已取得國有
    地、並於其上建新廠為其向被上訴人購氣之前提要件，鑑於國有地購地程序頗曠
    日廢時，對雙方履約時程、進度、用地範圍與使用區分、用地權利內容等權義，
    必影響甚鉅，亦必於契約內就此用地問題有所規範，以合理規劃或分擔用地取得
    之風險，惟本約內竟無任何與用地相關之規定，可知上訴人於簽約時已明知無法
    取得國有地，故隻字未提，反逕行簽約，顯見國有地之取得，絕非本約雙方之履
    約要件。(二)本約開宗明義即稱「氧氣長期供應合約」，顯見當事人雙方係以供氧
    為訂約之目的，並無限制供氧來源應以興建新廠為前提之意思；即被上訴人若可
    依本約所訂之供應量及純度供氧，即與何來源（新廠或舊廠）無涉，上訴人執此
    為辯，實倒果為因，要不足採。(三)按本約第六．四條第二段規定：「如果賣方在
    第六．一、六．二、六．三、六．四條之情形下無法滿足買方之需求時，買方有
    權通知賣方後，使用賣方設置於買方工廠之緊急液氧儲槽及蒸發氣。」依本條規
    定，緊急液氧儲存槽及蒸發器設置與否，並非買方即上訴人購氣之前提要件，僅
    在賣方有無滿足買方需求時，買方始得使用該等設施，並應先通知賣方以資補救
    。易言之，僅有在買方已依約購氣以後，方有發生使用液氧儲槽及蒸發器之可能
    ，現上訴人既未告知暨提供設置用地，更迄今未依約購用任何氧氣，豈可以此指
    摘被上訴人未依約履行？(四)上訴人依約應給付被上訴人之每月固定費用九十五萬
    ，自原審判決作為計算基準之八十八年五月三十一日，迄今已逾一年，爰依民事
    訴訟法第四百四十六條第一項但書、第二百五十五條第一項第二款規定，再請求
    上訴人給付自八十八年六月一日起至八十九年五月三十一日止，共十二個月之固
    定費用即一千一百四十萬元。
    理      由
一、按訴狀送達後，原告不得將原訴變更或追加他訴；但請求之基礎事實同一者，不
    在此限。此於第二審程序，亦有適用。為民事訴訟法第四百四十六條第一項但書
    、第二百五十五條第一項第二款所明定。本件被上訴人以上訴人依約應給付被上
    訴人之每月固定費用九十五萬，自原審判決作為計算基準之八十八年五月三十一
    日，迄今已逾一年，爰依民事訴訟法第四百四十六條第一項但書、第二百五十五
    條第一項第二款規定，再請求上訴人給付自八十八年六月一日起至八十九年五月
    三十一日止，共十二個月之固定費用即一千一百四十萬元。其追加之聲明，於法
    尚無不合，合先敘明。
二、被上訴人主張兩造於八十五年二月十六日簽訂氧氣供應合約，期間十五年由被上
    訴人架設管線將被上訴人位於竹北之氣體工廠所生產之氧氣輸送至上訴人工廠，
    供其使用，依供應合約第五．二條規定：「本合約應自賣方（即被上訴人）之工
    廠及管路設施完工之日生效。」第四．六條規定，被上訴人應於雙方簽署供應合
    約後八個月內，完成氧氣工廠安裝及試運轉，並於雙方簽署供應合約後六個月內
    ，完成管路安裝。被上訴人自兩造簽署供應合約後，即開始依約進行工廠之構建
    及管路之安裝，並預定時程內完工，供應合約應自八十五年十月開始生效，上訴
    人亦應自斯時起開始使用被上訴人所供應之氧氣，惟上訴人卻一再以土地未能取
    得等理由，延遲氧氣之使用，為此請求上訴人給付依契約計算至八十八年五月三
    十一日為止之固定費用二千六百十二萬五千元及其中一千五百六十七萬五千元自
    民國八十七年七月十八日起，其中一千零四十五萬元自民國八十八年七月十四日
    起，均至清償日止，按年息百分之五計算之利息（被上訴人逾上開部分之請求，
    經原審駁回，未據聲明不服）。
    被上訴人於本院以上訴人自八十八年六月一日迄今仍拒不給付上開固定費用，爰
    再追加請求上訴人給付自八十八年六月一日起至八十九年五月三十一日止，共十
    二個月之固定費用即一千一百四十萬元及法定利息。上訴人則以被上訴人迄今仍
    未完成氧氣工廠之新建及緊急液氣儲槽暨蒸發器之設置、管路管線亦只安裝在道
    路邊而已，足證被上訴人主張簽約後已依約進行工廠之構建及管線之安裝，並於
    預定時程內完工，與事實不符，本件氧氣供應合約之氧氣，係約定供應上訴人擴
    建之新建玻璃工廠使用，惟新廠用地經上訴人申購新竹縣新埔鎮○○○○段國有
    二一五號土地之毗連用地，於層報行政院後，遭到擱置，以上情形，被上訴人於
    簽訂本件氧氣供應合約時已充份瞭解，因此雙方在供應氧氣合約第七條特別訂定
    有不可抗力得免除履行義務之條款，依該條規定，此屬不可歸責於買方之不可抗
    力情形，上訴人免除履行給付價款之義務等語，資為抗辯。
三、查兩造就於八十五年二月十六日與被上訴人簽訂氧氣供應合約，由被上訴人架設
    管線將被上訴人位於竹北之氣體工廠所生產之氧氣輸送至上訴人工廠，供其使用
    。依氧氣供應合約供第五．二條規定：「本合約應自賣方（即被上訴人）之工廠
    及管路設施完工之日生效。」而依供應合約第四．六條規定，被上訴人應於雙方
    簽署供應合約後八個月內，完成氧氣工廠安裝及試運轉，並於雙方簽署供應合約
    後六個月內，完成管路安裝。」以及第三．六條規定合約期間十五年等情並不爭
    執，並有前開氧氣供應合約一件在卷足憑，此部分之事實應可確認，兩造所爭執
    者厥為被上訴人是否已依約完成供應氧氣之準備，以及上訴人所主張其未取得國
    有財產局之讓售通知，以致擴建新廠工程無法動工，是否屬不可歸責於上訴人之
    不可抗力情形，而可免除履行給付價款之義務。爰審究如次：
  (一)被上訴人主張其為因應上訴人所需之氧氣，另規劃埋設管路，直接將氧氣由竹北
    廠經由管路輸送至上訴人工廠所在地，並於簽約後，即刻進行管路之規劃及相關
    許可之取得，於八十五年五月底開始動工，並於同年九月上旬完成管路架設工程
    至上訴人工廠門口，全長三公里之管線係維持在飽壓狀態，即隨時可為供氣，該
    輸氣管線之完工日期為八十五年九月八日，尚在氧氣供應合約第四．六條所定自
    簽約時起算八個月期限（即同年十月十五日屆滿）之前等情。已據其提出架設管
    路工程紀錄照片、測試報告等件為據。依原審於八十八年三月十七日履勘兩造工
    廠及被上訴人所埋設之供氣管線，該供氣管線確自被上訴人設於新竹縣竹北市之
    氧氣工廠起埋設，迄於上訴人工廠現址旁之排水溝，全長約三公里（參閱地下管
    線路徑圖），管線沿線設有檢測點，而於上訴人工廠旁排水溝端之氣閥經開啟後
    有氮氣噴出（預防管線鏽蝕之用），此有勘驗筆錄在卷可證（見原審卷第二一四
    頁）。另依兩造所訂定之氧氣供應合約書，概述部分記載：「大享容器公司位於
    新竹縣之玻璃工廠生產製程所須之氧氣，亞東工業氣體公司基於大享容器股份有
    限公司之需求，將以管路自其竹北氣體工廠供應氧氣予大享使用。」該契約第一
    ．二條約定：「工廠及設施：係指賣方為生產及供應氧氣而安裝、使用、維護、
    擁有並營運之全部設備與設施。」第一．三條約定：「管路界線（Ｂ／Ｌ）：係
    指賣方氣體管路至買方工廠間的交界線。」第一．五條約定：「買方配輸系統：
    係指由買方擁有之輸氣幹管至使用點分之支管系統，該系統起自賣方管路邊界線
    ，直至買方設施內的各個使用點。」可知，被上訴人依氧氣供應合約之本旨，在
    於提供上訴人所須之氧氣至上訴人工廠，其管路界線應至上訴人工廠，至於上訴
    人工廠內之輸氣幹管至使用點分之支管系統則屬買方即上訴人所有，被上訴人既
    已將管線埋設自其氧氣工廠以迄於上訴人工廠旁之排水溝，且該管線處於暢通之
    狀態，自應認被上訴人已依照兩造間之契約於約定之八個月內，依供應氧氣合約
    之本旨，完成設施。
  (二)上訴人雖辯稱：被上訴人之原有竹北氣體工廠已運轉多年，隨時有當機故障大修
    停產之可能，而上訴人之全氧玻璃罩爐，氧氣之供應不能中斷，否則損失慘重，
    絕非扣款及向第三人採購可以解決，況訂約前，被上訴人係因竹北現有之氣體工
    廠產能、產量不符合上訴人氧氣長期供應合約之需要，且為長期安全顧慮，所以
    上訴人才特別要求被上訴人須新建一座氧氣工廠，供應上訴人之需要，被上訴人
    允諾後，上訴人才簽約，而被上訴人迄未依約未完成氧氣工廠之新建及緊急液氣
    儲槽暨蒸發器之設置、管路管線亦只安裝在道路邊而已，距離上訴人玻璃工廠之
    交界點仍有一大段距離尚未安裝完成云云。但查依兩造所簽訂之氧氣供應合約第
    四．六條規定，氧氣工廠於買賣雙方簽約後八個月完成安裝及試運轉。管路設施
    則應於簽約後六個月完成安裝。第二．六條規定，賣方即被上訴人應於買方所提
    供之合適地點，設置緊急液氣儲槽及蒸發器（見原審卷第十八、十六頁）。是以
    依兩造之系爭合約，被上訴人之義務乃在合約約定之十五年內，依合約供應上訴
    人所須足量及合乎品質規格之氧氣產品予上訴人。再依系爭合約第六條之規定，
    如被上訴人所供應之氧氣品質有不符合約第二條規定之情事，因而造成上訴人之
    損失，上訴人得扣款，並得自行向第三者採購；如被上訴人供氣量不足時，上訴
    人可自向第三者採購，費用由被上訴人負擔，並得於前述情形均無法滿足上訴人
    需求時，通知被上訴人後使用被上訴人設置於上訴人工廠之緊急液氧儲槽及蒸發
    器。顯見被上訴人是否新建氧氣工廠或使用原有竹北工廠之製造氧氣設施再以較
    長之管線與上訴人工廠相連接，均屬被上訴人履行契約之可行方式，供應氧氣之
    契約中並未限制，如被上訴人採取之方式足以提供上訴人所需之氧氣量及品質時
    ，即屬合於氧氣供應合約之本旨。至系爭合約第四‧六條雖規定：「氧氣工廠：
    於買賣雙方簽約後八個月完成安裝及試運轉。」（見原審卷第十八頁），但該條
    所謂之氧氣工廠之規模、產量中並於契約未明定，亦為上訴人所不爭之事實（見
    本院八十九年六月二十日言詞辯論筆錄），關於設置位址，亦未見契約明定，則
    兩造間就所謂之「新氧氣工廠」之規模、產量及設置位址既無明確約定，被上訴
    人又如何履行此一義務？該約定顯然認係兩造間契約之條件，被上訴人既已有氧
    氣工廠運作中，如被上訴人能依約提供約定氧氣，即無債務不履行情事，兩造間
    縱約定被上訴人應新建氧氣工廠，亦僅得解為被上訴人為使上訴人相信在兩造契
    約約定之氧氣供應期間之供給能力，承諾強化本身之履約能力，而為之約定，被
    上訴人縱有一時未新建氧氣工廠之情，對系爭契約之效力，亦不生影響（兩造間
    並未以被上訴人之新建工廠為系爭契約之停止條件）。上訴人以該約定為兩造間
    契約之重要條件，被上訴人未新建氧氣工廠係違反系爭供氧契約約定，自屬無據
    。另緊急液氣儲槽暨蒸發器之作用，為被上訴人供應氧氣不足時，上訴人得使用
    之設施，此見系爭合約第二．六條及六．四條約定自明（見原審卷第十五、二十
    一頁），上訴人迄尚未為任何氧氣之使用，即並無使用氧氣量不足之情形，亦不
    能執此謂被上訴人未依約履行。再上訴人雖復抗辯被上訴人所埋設之管線距其工
    廠尚有一大段距離云云，但經原審至現場履勘所見，被上訴人所埋設管線長達三
    公里，末端之氣閥至上訴人原工廠之牆壁僅數公尺，依系爭合約第一．三條約定
    ：「管路界線（Ｂ／Ｌ）：係指賣方氣體管路至買方工廠間的交界線。」可知，
    被上訴人埋設管線之界線應為至上訴人工廠前為止，系爭合約雖未明訂為上訴人
    之新廠址或原廠址，惟上訴人所稱之新廠迄未取得土地動工，此為兩造所不爭執
    ，上訴人自無從要求被上訴人應埋設管線至上訴人所稱新設工廠之廠址，而應以
    原有工廠廠址為管路之界線，又被上訴人為履行本件氧氣供應合約已花費鉅資開
    挖馬路埋設管線長達三公里，有關上訴人廠區內之管線，依供應氧氣契約第一．
    五條約定，亦屬上訴人之配輸系統，是上訴人執上開抗辯事由，指被上訴人未依
    約履行云云，均不足採。
  (三)另上訴人雖另抗辯被上訴人現有之竹北氣體工廠所生產之氧氣，其純度僅有九十
    三百分比，未達氧氣供應合約需求純度九九．五云云。然查財團法人工業技術研
    究院量測技術發展中心，於八十八年五月二十八日前往被上訴人竹北市工廠氧氣
    槽採樣攜回，經測試結果其氧氣純度達百分之九十九．六九至百分之九十九．七
    ，符合氧氣供應合約所約定之純度，此有該院八十八年六月一日之測試報告在卷
    可憑（見原審卷第二九五頁），是上訴人此部分抗辯，亦不足採。
  (四)上訴人雖又以其擴建新廠之申請專案，早於七十八年三月三十日即獲經濟部批准
    ，七十八年九月間上訴人即向新竹縣政府台灣省政府及經濟部工業局等主管機關
    申請工廠變更登記及毗連工業用地證明書，同時申購新竹縣新埔鎮○○○○段國
    有二一五號土地之毗連用地。經新竹縣政府、台灣省政府、經濟部、財政部等相
    關權責單位核准同意專案讓售，惟於層報行政院後，遭到擱置，何時取得國有財
    產局之讓售，則尚未確定，屬供應氧氣合約第七條特別訂定有不可抗力得免除履
    行義務之條款云云。惟查原審向財政部國有財產局函詢結果，行政院早於八十四
    年四月十日即核復不准上訴人公司買受前開國有土地，嗣於八十四年五月三十日
    國有非公用土地設定地上權實施要點施行後，該局中區處即函詢上訴人公司是否
    以專案設定地上權方式辦理，上訴人公司並無意願，至八十六年八月十一日始向
    該局申請標售二一五地號土地，此有該局八十八年二月二十日臺財產局第八八○
    ○二五二四號函覆甚明（見原審卷第一七二至一七三頁）。上訴人公司是否申購
    取得國有土地，為可歸責於上訴人本身之事由，核與系爭合約第七條所訂不可抗
    力之情形，截然不同。且上訴人於系爭合約簽訂之八十五年二月十六日前，即應
    知悉其申購國有土地未獲允許，仍為本約之簽訂，而未於契約中明定得扣除取得
    土地之時間，自不得引為抗辯事由。縱上訴人所需供應氧氣之容器工廠，為預定
    在前開國有土地上所計劃設立之新廠，上訴人如有意履行本件氧氣供應合約，自
    可依財政部國有財產局所示，以設定地上權方式為之，足見上訴人所稱之新廠土
    地未能解決，致不能履行合約云云，委無足採。
四、次查，系爭合約第四．一○條規定：「賣方（即被上訴人）須依照雙方同意之建
    廠時間表完工並交運氧氣，若因買方（按即上訴人）原因導致買方延後氧氣開始
    使用日期，且買方延後使用在二個月內，買方得使用合約第三．六條之權利辦理
    未用氧氣期間免付氧氣費用之優待。若延後使用達三─六個月期間，買方須按月
    支付賣方第四．一條所定之固定費用的一半。若買方延後使用超過六個月時，則
    須按月支付賣方全部固定費用。」依上所述，被上訴人既已於契約所約定之期限
    前，完成供應氧氣所需之一切準備，而上訴人無契約所規定之免責事由而迄未依
    約使用氧氣，被上訴人依上開規定，向上訴人請求給付固定費用，於法即無不合
    。本件原審以自兩造簽訂系爭合約之八十五年二月十六日起算，本合約第四．六
    條之建廠及管路設施之安裝妥日期應為簽約後八個月，即八十五年十月十六日，
    上訴人自八十五年十月十六日起即負有使用氧氣及付費之義務，惟前二個月，即
    八十五年十月十六日起至八十五年十二月十五日止，依上開約定，上訴人免付固
    定費用，自八十五年十二月十六日起至八十六年四月十五日止，上訴人則須支付
    固定費用之半數，自八十六年四月十六日迄被上訴人請求之八十七年六月三十日
    止，以及其後所擴張之八十七年七月一日起至八十八年五月三十一日止上訴人則
    應全數支付固定費用，即依系爭合約第四．二條之最低固定費用每月九十五萬元
    計算，上訴人共應支付二千六百十二萬五千元。（計算式：950000  * 4/2 =000
    0000，此為八十五年十二月十六日起至八十六年四月十五日止之費用；950000 *
     14.5 = 00000000，此為八十六年四月十六日起至八十七年六月三十日止之費用
    ；0000000  * 11 = 00000000，此為八十七年七月一日起至八十八年五月三十一
    日止之費用），而利息之起算點，被上訴人於八十七年七月八日起訴准許之一千
    五百六十七萬五千元部分，應自該起訴狀繕本送達之翌日，即八十七年七月十八
    日起算，而被上訴人於八十八年七月九日擴張並經准許之一千零四十五萬元部分
    ，應上訴人知悉擴張之翌日，即八十八年七月十四日起算，因而原審判命上訴人
    給付被上訴人二千六百十二萬五千元及其中一千五百六十七萬五千元部自八十七
    年七月十八日起，其中一千零四十五萬元自八十八年七月十四日起，均至清償日
    止，按年息百分之五計算之利息，併准其附條件假執行之聲請，經核並無不合。
    再被上訴人主張自原審判決後之八十八年六月一日起，上訴人依約應給付被上訴
    人之每月固定費用九十五萬，迄今已逾一年，爰依民事訴訟法第四百四十六條第
    一項但書、第二百五十五條第一項第二款規定，再請求上訴人給付自八十八年六
    月一日起至八十九年五月三十一日止，共十二個月之固定費用即一千一百四十萬
    元（計算式：0000000  * 12 =000000000），依上開說明，亦有理由，是被上訴
    人於本院追加請求上訴人給付一千一百四十萬元及自追加聲明訴狀繕本送達翌日
    即八十九年六月二十一日起至清償日止按年息百分之五計算之利息，亦無不合。
    上訴人求為廢棄判決及被上訴人追加之訴，均無理由。
五、本件事證已明，兩造其餘攻擊防禦方法委無一一審究之必要，附此敘明。
據上論結，本件上訴為無理由，被上訴人追加之訴為有理由，依民事訴訟法第四百四
十九條第一項、第七十八條，判決如主文。
中      華      民      國    八十九    年      七      月      四      日
                                臺灣高等法院民事第十五庭
                                    審判長法  官  蘇  永  宜
                                          法  官  陳  昆  煇
                                          法  官  蔡    燉
右正本係照原本作成。
如不服本判決，應於收受送達後二十日內向本院提出上訴書狀，其未表明上訴理由者
，應於提出上訴後二十日內向本院補提理由書狀（均須按他造當事人之人數附繕本）
上訴時應提出委任律師或具有律師資格之人之委任狀；委任有律師資格者，另應附具
律師及格證書及釋明委任人與受任人有民事訴訟法第四百六十六條之一第一項但書或
第二項（詳附註）所定關係之釋明文書影本。
中      華      民      國    八十九    年      七      月      六      日
                                          書記官  張  文  惠
附註：
民事訴訟法第四百六十六條之一（第一項、第二項）：
對於第二審判決上訴，上訴人應委任律師為訴訟代理人。但上訴人或其法定代理人具
有律師資格者，不在此限。
上訴人之配偶、三親等內之血親、二親等內之姻親，或上訴人為法人、中央或地方機
關時，其所屬專任人員具有律師資格並經法院認為適當者，亦得為第三審訴訟代理人


司法院資訊處製作；財團法人民間司法改革基金會備份。
